臺灣屏東地方法院民事判決　九十二年度簡上字第八五號
　　上　訴　人　乙○○
　　訴訟代理人　蕭碧宗律師
　　被　上訴人　甲○○
　　訴訟代理人　郭一成律師
右當事人間請求確認本票債權不存在事件，上訴人對於中華民國九十二年六月三十日
本院八十七年度屏簡字第一七一號第一審判決提起上訴，本院判決如左：
    主      文
原判決主文第二項關於台灣台北地方法院八十七年度執字第二三一○號及高雄地方法
院八十七年度執字第四三五四號強制執行事件所為之強制執行程序應予撤銷之裁判廢
棄。
右開廢棄部分移送台灣台北地方法院。
其餘上訴駁回。
第二審訴訟費用由上訴人負擔。
    事實及理由
一、被上訴人主張：被上訴人前於民國八十六年二月間，因委託上訴人處理車禍賠償
    事宜，將填載未完成空白本票一紙（票號：0000000號，僅填載發票人為
    被上訴人及發票地為屏東市○○路一○○巷二十號，其餘發票日及票面金額均空
    白，下稱系爭本票）交付被上訴人。詎上訴人明知被上訴人並未向其借貸，亦未
    授權其填寫系爭本票，竟利用持有系爭本票之機會，於八十六年某日，在不詳處
    所，擅自在系爭本票上偽填發票日「８５．５．１」，及票面金額「陸佰捌拾萬
    元正」及「0000000」，持以向本院聲請本票裁定准許強制執行，確定後
    持該裁定向台灣台北地方法院聲請強制執行，經該院自行及囑託高雄地方法院強
    制執行結果，將被上訴人所有坐落台北市○○區○○段一小段○一二九號土地及
    其上門牌號碼為台北市○○區○○路一二五巷七號十二樓之房屋查封，並扣押被
    上訴人存放於台北莒光郵局第三十五支局、台灣銀行信義分行、高雄玉山銀行高
    雄分行帳戶之存款。系爭本票既係上訴人偽造，其票據債權自屬不存在，上訴人
    持之聲請強制執行，被上訴人自得請求確認系爭本票債權不存在，並依強制執行
    法第十四條第二項之規定，請求撤銷台灣台北地方法院八十七年度執字第二三一
    ○號及台灣高雄地方法院八十七年度執字第四三五四號強制執行事件所為強制執
    行程序。又前開強制執行程序執行結果，上訴人已於八十七年四月十日依台灣台
    北地方法院核發之收取命令，分別自台灣銀行信義分行、台北莒光郵局第三十五
    支局領取新台幣（下同）一百零九萬五千一百八十七元、十七萬四千五百五十一
    元存款，共計一百二十六萬九千七百三十八元（高雄市玉山商業銀行高雄分行存
    款一萬零二百二十六元部分，經扣押後尚未收取），上開金額既係上訴人持偽造
    之系爭本票聲請強制執行所取得，自屬無法律上原因而受有利益，致被上訴人受
    有損害，依不當得利之法律關係，上訴人應返還被上訴人上開金額並附加自受領
    之翌日起算之法定遲延利息等語。原審判決被上訴人全部勝訴，上訴人不服提起
    上訴，被上訴人並於本院聲明：上訴駁回。
二、上訴人則以：原判決主文第二項關於台灣台北地方法院八十七年度執字第二三一
    ○號及高雄地方法院八十七年度執字執字第四三五四號強制執行事件所為之強制
    執行程序應予撤銷之裁判，係債務人異議之訴，依強制執行法第十四條第一款規
    定，應專屬執行法院管轄，原審就此部分逕為判決，於法無據。又本件訴訟，案
    情繁雜，且其訴訟標的價額逾五十萬元十倍以上，為能獲周延審判，請准改依通
    常程序審理。另系爭本票係上訴人貸與被上訴人六百八十萬元，由被上訴人所簽
    發交付上訴人，系爭本票上之大寫金額為上訴人經被上訴人授權同意代為書寫，
    其餘發票人之簽名、發票地、發票日、阿拉伯數字金額及指紋均為被上訴人所親
    自填寫及按捺等語，資為抗辯。並於本院聲明：(一)原判決廢棄。(二)被上訴人在第
    一審之訴及假執行之聲請均駁回。
三、兩造不爭執事實：
  (一)上訴人於八十六年八月二十六日持系爭本票向本院聲請本票裁定准許強制執行後
    ，向台灣台北地方法院聲請強制執行，經該院囑託台灣高雄地方法院強制執行，
    經上開法院分別以八十七年度執字第二三一○號、八十七年度執字第四三五四號
    執行程序，將被上訴人所有坐落台北市○○區○○段一小段○一二九號土地及其
    上門牌號碼為台北市○○區○○路一二五巷七號十二樓之房屋查封，並扣押被上
    訴人存放於台北莒光郵局第三十五支局、台灣銀行信義分行、高雄玉山銀行高雄
    分行帳戶內之存款。嗣於八十七年四月十日，經台灣銀行信義分行、台北莒光郵
    局第三十五支局依台灣台北地方法院所核發收取命令，分別以支票號碼ＦＡ00
    00000號（付款人：台灣銀行信義分行、票面金額：一百零九萬五千一百八
    十七元）、Ｊ0000000號支票（付款人：台灣北區郵政管理局、票面金額
    ：十七萬四千五百五十一元）交付上訴人收取，合計一百二十六萬九千七百三十
    八元。另被上訴人在高雄市玉山商業銀行高雄分行存款遭扣押一萬零二百二十六
    元部分，則尚未經上訴人收取（見原審卷(二)一二八頁）。
  (二)法務部調查局八十七年五月十一日（八七）陸（二）字第八七○二九四一八號及
    九十年九月二十五日（九○）陸（二）字第九○○五四二七四號鑑定通知書內容
    記載：系爭本票上發票人「甲○○」之簽名字跡及所捺指紋與被上訴人之簽名字
    跡及指紋相同，而票面金額欄大寫「陸佰捌拾萬元正」及阿拉伯數字「0000
    000」部分、發票日期欄所寫「８５、５、１」部分，與被上訴人之筆跡筆劃
    特徵不符，而與上訴人之筆跡有部分筆劃特徵相似（見原審卷(二)一二九頁）。
四、本件之爭點為：(一)上訴人得否於第二審聲請改依通常程序審理本件訴訟？(二)原判
    決主文第二項就債務人異議之訴所為之裁判，是否有違反專屬管轄之規定？(三)系
    爭本票是否係上訴人所偽造？茲判斷如后。
五、上訴人得否於第二審聲請改依通常程序審理本件訴訟？
    查上訴人於原審已同意本件訴訟適用簡易程序審理，有原審九十二年五月二十三
    日言詞辯論筆錄在卷可稽（見原審卷(二)一二八頁），基於程序選擇權之法理，上
    訴人既於原審就本件訴訟選擇適用簡單速結之簡易程序，且為貫徹程序安定性之
    要求，自不得事後再要求回復改行通常訴訟程序，從而，上訴人嗣於本院審理時
    ，再要求回復改行通常程序，即屬無據，不應准許。
六、原判決主文第二項就債務人異議之訴所為之裁判，是否有違反專屬管轄之規定？
　　按關於債務人異議之訴之管轄法院，強制執行法原未明文規定，為免當事人奔走
    於執行法院與受訴法院間及調查證據等不便，八十五年十月九日修正公布施行之
    強制執行法第十四條第一項乃明定以執行法院為債務人異議之訴之管轄法院。條
    文雖未使用「專屬管轄」之文字，但因債務人異議之訴乃強制執行之救濟程序，
    由執行法院管轄，調查證據較為便捷，且強制執行法又特別明文規定債務人異議
    之訴應向執行法院提起，在理論上即與專屬管轄之性質相同，亦即債務人異議之
    訴應專屬於執行法院管轄。又於法院相互囑託執行之情形，因受託法院僅就其管
    轄區域內為執行行為部分受託執行，整件執行事件仍繫屬於囑託法院，且債務人
    異議之訴係在排除執行名義之執行力，故在金錢請求之執行事件，仍應向囑託法
    院提起。次按第一審法院違背專屬管轄之規定者，第二審法院應廢棄該判決，以
    判決將該事件移送於管轄法院，民事訴訟法第十條、第四百五十二條定有明文。
    此項規定，於簡易程序之第二審裁判準用之，同法第四百三十六條之一第三項復
    有明定。本件上訴人於八十六年八月二十六日持系爭本票向本院聲請本票裁定准
    許強制執行後，向台灣台北地方法院聲請強制執行，經該院囑託台灣高雄地方法
    院強制執行等情，為兩造所不爭執，並據原審調取台灣台北地方法院八十七年度
    執字第二三一○號、台灣高雄地方法院八十七年度執字第四三五四號等卷宗核閱
    屬實，依上開規定之說明，原審未將債務人異議之訴部分，移送於專屬管轄之台
    灣台北地方法院而逕為實體判決，即有違誤，上訴人就此部分予以指摘，為有理
    由，爰依法將此部分違誤之判決廢棄，並移送於台灣台北地方法院，並判決如主
    文第一、二項所示。
七、系爭本票是否係上訴人所偽造？
  (一)按本票本身是否真實，即是否由發票人所作成，應由執票人負證明之責，故發票
    人主張本票係偽造，依非訟事件法第一百零一條第一項規定，對執票人提起確認
    本票係偽造或本票債權不存在之訴，應由執票人就本票為真正，先負舉證責任；
    再確認法律關係不存在之訴，如被告主張其法律關係存在時，應由被告負舉證責
    任，此有最高法院六十五年第六次民事庭會議決議、四十二年台上字第一七○號
    判例可資參照。本件被上訴人既否認系爭本票上發票日及票面金額為其所填載或
    授權上訴人填載，依前揭舉責任分配法則，自應由上訴人就系爭本票上發票日及
    票面金額係被上訴人填寫或授權填寫一節負舉證之責。
  (二)上訴人雖辯稱：系爭本票係其貸與被上訴人六百八十萬元，由被上訴人所簽發交
    付，本票上大寫之金額係被上訴人囑託填寫，發票日期上有被上訴人按捺之指紋
    ，該日期即應為被上訴人所填寫，而金額欄阿拉伯數字「８」與發票日之「８」
    依肉眼觀之，筆法相同，故金額欄之阿拉伯數字亦為被上訴人所填寫云云。惟查
    ，系爭本票上發票人「甲○○」之簽名字跡及所捺指紋與被上訴人之簽名字跡及
    指紋相同，而票面金額欄「陸佰捌拾萬元正」、「0000000」及發票日期
    欄「８５、５、１」部分，與被上訴人之筆跡筆劃特徵不符，而與上訴人之筆跡
    有部分筆劃特徵相似一節，業據法務部調查局鑑定屬實，並有該部八十七年五月
    十一日（八七）陸（二）字第八七○二九四一八號、九十年九月二十五日（九○
    ）陸（二）字第九○○五四二七四號鑑定通知書在卷可憑，且為兩造所不爭執；
    又上訴人對被上訴人並無任何金錢債權存在，於八十六年某日，在不詳處所，擅
    自在系爭本票上偽填發票日「８５．５．１」，及票面金額「陸佰捌拾萬元正」
    及「0000000」之犯罪事實，亦經台灣高雄地方法院八十八年度訴字第一
    七二五號及台灣高等法院高雄分院九十一年度上訴字第六五七號刑事判決認定在
    案，有該刑事判決在卷可稽（見原審卷(二)八六、九三頁），足見上訴人上開辯詞
    顯與前揭事證不符，應不足採，此外，上訴人又未能提出積極事證以實其說，自
    難僅憑其上開臆測之詞而遽為有利之認定。從而，上訴人既無法就系爭本票上發
    票日及票面金額係被上訴人填寫或授權填寫一節，舉證證明屬實，則應認系爭本
    票於被上訴人交付被上訴人時，乃一欠缺記載票面金額及發票日期之不完全空白
    票據，依票據法第十一條第一項前段及第一百二十條第一項第二、六款規定，應
    屬無效票據，被上訴人請求確認系爭本票票據債權不存在，核屬有據，應予准許
    。
八、承上，系爭本票票據債權既不存在，則上訴人收取被上訴人存放於台灣銀行信義
    分行、台北莒光郵局第三十五支局之存款，共計一百二十六萬九千七百三十八元
    之存款，即屬無法律上之正當權源，為無法律上之原因；又此係因上訴人持系爭
    無效之本票聲請強制執行所致，足見上訴人於收取上開金額時，就其係無法律上
    原因一情，知之甚明。從而，被上訴人依不當得利之法律關係，請求上訴人返還
    上開金額附加自受領之翌日即八十七年四月十一日起至清償日止，按週年利率百
    分之五計算之利息，於法即屬有據，應予准許。
九、綜上所述，被上訴人起訴請求債務人異議之訴部分，應由台灣台北地方法院專屬
    管轄，原審就此部分逕為實體判決，自有違誤，上訴論旨就此部分求予廢棄，為
    有理由，自應由本院予以廢棄，並將該債務人異議之訴部分移送管轄法院。至原
    判決確認系爭本票票據債權不存在，及命上訴人給付一百二十六萬九千七百三十
    八元，及自八十七年四月十一日起至清償日止，按週年利率百分之五計算之利息
    部分，暨依兩造之聲請分別定相當之擔保金額，為准免假執行之宣告，則核無不
    合，上訴論旨猶執前詞，指摘原判決不當，求予廢棄，非有理由，應予駁回。本
    件判決之基礎已臻明確，兩造其餘攻擊防禦方法及舉證，核與判決結果無影響，
    爰不逐一論述，併此敘明。
據上論結，本件上訴為一部有理由，一部無理由，依民事訴訟法第四百三十六條之一
第三項、第四百五十條、第四百四十九條第一項、第四百五十二條第二項、第七十九
條，判決如主文。
中　　　華　　　民　　　國　　九十三　　年　　　四　　月　　二十八　　　日
                                    臺灣屏東地方法院民事第二庭
~B審判長法官　阮世賢
~B法　　　官　陳松檀
~B法　　　官　王炳人
右為正本係照原本作成。
本件（一）、確認本票債權不存在部分；（二）、不利被上訴人部分，上訴人對（一
）部分；被上訴人對（二）部分；得以適用法規顯有錯誤為理由，經本院許可，上訴
最高法院，其餘不得上訴。
~B法院書記官　洪榮華
中　　　華　　　民　　　國　　九十三　　年　　　四　　月　　二十八　　　日
